最高法院刑事判決　　　　　　　　　　　　　　　九十一年度台上字第六七二八號
　　上　 訴　 人
　　上訴人即被告　　甲○○
右上訴人等因被告殺人案件，檢察官不服台灣高等法院台中分院中華民國九十一年九
月十七日第二審更審判決（九十一年度上重更(五)字第一號，起訴案號：台灣台中地方
法院檢察署八十六年度偵字第二五八五六號），提起上訴，上開法院並依職權逕送審
判，視為被告已提起上訴，本院判決如左：
    主  文
原判決撤銷，發回台灣高等法院台中分院。
    理  由
本件原判決認定上訴人即被告甲○○於民國八十五年間與被害人林麒童合夥作外匯生
意，同年十月間拆夥，因在合夥期間被告挪用林麒童公司款項新台幣（下同）一百二
十萬元（此部分未經判決），林麒童發現後甚為不悅，遂於同年十一月八日，夥同另
二名不詳姓名之男子將被告挾持外出以催討債務，經被告之叔劉東陽報警處理，因被
告已於途中乘隙逃離，警方始未予深究。嗣林麒童於八十六年三月間，要求被告開具
面額各一百四十萬元之本票三張以為保證，並要被告先償還二十萬元，爾後每月皆須
還款二萬元。被告依約償還至八十六年七月份止，因林麒童未將上開償還款項分給公
司員工，被告即未再繼續給付，林麒童除繼續催討外，並向被告威脅，若未繼續償還
該筆款項，將向法院聲請對上開三張本票強制執行，且將找人對被告追討，並對被告
家人不利。被告遂於八十六年十二月二十六日上午九時許撥電話予林麒童，遭林麒童
掛斷電話，即駕駛其所有ＨＫ｜五○一六號自用小客車至台中縣大甲鎮○○路二五八
號林麒童住宅，於同日上午九時三十分許，抵達前開林麒童住處按門鈴，林麒童適時
在該址二樓，表示不見，被告佯稱要還錢，林麒童仍不予接見，至同日上午九時四十
分許，林麒童之父林銀河下樓欲外出看病，被告即向林銀河問好，並移動其自用小客
車讓林銀河離去，又繼續按門鈴，林麒童之母即被害人林陳珠乃前來開門，但仍拒絕
被告入內並關門，被告猶續按門鈴，林陳珠再度開門，被告佯稱欲還錢，林陳珠表示
錢由其轉交即可，被告再佯稱需將錢當面與林麒童點清，林陳珠不疑有他，讓被告入
內逕上二樓見林麒童，林麒童問被告帶多少錢來，被告表示錢未帶在身上，但稱談妥
即可付款，要求林麒童返還上開三張本票，雙方因而發生爭執，林麒童不悅，叫被告
出去，並表示：「到時你未準備錢，你就知道我怎麼做了」，被告遂下樓駕車離去，
車行至大甲鎮○○路八十九號大裕五金行時，恐林麒童對其家人不利，激憤及憂懼交
集，遂不惜與林麒童同歸於盡而萌生殺害林麒童之犯意，於同日上午九時五十分許，
向大裕五金行購買西瓜刀一把，再駕車折返林麒童住處，持上開購得之西瓜刀一把，
按對講機向林麒童佯稱已帶錢前來要當面交付，林麒童仍表示沒空，祇要將錢匯進帳
戶即可，被告不願罷休，再佯稱錢已領出，不會花太多時間，林麒童不耐，祇有應允
，仍由林陳珠前來應門，林陳珠猶不願讓被告進入屋內，表示錢由其轉交，再由林麒
童開收據即可，被告佯裝回車內拿東西，實將西瓜刀置放車內，並趁機進入林宅客廳
，林陳珠見狀，急忙追上攔阻，被告為恐林陳珠阻礙其殺害林麒童，隨即以雙手勒昏
林陳珠，又恐林陳珠頃刻甦醒而礙事，乃將林陳珠抱至其上開自用小客車之後行李箱
內，以此非法方法剝奪林陳珠之行動自由，再持西瓜刀於同日上午十時十三分許上二
樓找林麒童，適林麒童正講電話，被告即持西瓜刀往其頸部一砍，林麒童見狀以手擋
住，但頸部仍遭砍及，林麒童旋轉身抗拒並辱罵三字經，被告又續砍二、三刀，林麒
童因而倒地，旋又站起，被告乃朝其身體亂砍，致林麒童受有右頸部十五〤六公分不
規則切砍傷氣管切砍斷裂、左頸部六至七處八至十二公分長均五公分深砍傷頸椎骨折
、左前額六〤二公分砍殺傷顱骨骨折、左上臂八〤四公分砍殺傷等傷害，因而氣絕身
亡。被告洩憤之餘，惶恐之情陡生，為湮滅證據，即以其準備退貨而置於車內之塑膠
衣櫥包裹屍體，並拖至汽車後座，適時聽見後行李箱林陳珠之叫聲，遂立即開車，約
五分鐘後即近當日上午十一時許，至台中縣大甲鎮○○路八十號、八十四號民宅前之
街道，即大甲鎮文昌國民小學操場圍牆（該操場下面為停車場）附近，因林陳珠仍未
停止喊叫，被告即在路旁停車，打開後行李箱欲加制止無效，恐遭他人發覺，倉惶之
下另起殺人犯意，持上開西瓜刀在林陳珠頸部猛砍一刀，致林陳珠受有左頸部深部十
八〤五公分砍殺傷，失血死亡。被告再開車將該二具屍體載至台中縣石岡鄉○○○○
道路石東枝二十七號電桿前約十公尺處，以原置於車內用以盛裝書本之黑色塑膠袋包
裹林陳珠屍體後，於路旁將林麒童之屍體連同西瓜刀丟棄滾落崖下，再以同一手法，
將林陳珠屍體丟棄滾落崖下等情。因將第一審之科刑判決撤銷，認被告以非法方法剝
奪林陳珠行動自由，意在殺死林麒童，並為湮滅證據而遺棄林麒童屍體，三罪應依牽
連犯從一重以殺人罪處斷（處無期徒刑，褫奪公權終身），被告殺害林陳珠後，為湮
滅證據而遺棄林陳珠屍體，二罪亦應依牽連犯從一重以殺人罪處斷（處無期徒刑，褫
奪公權終身），並定應執行之刑為無期徒刑，褫奪公權終身。固非無見。
惟查：（一）、按遺棄屍體罪之行為應予處罰，係為保護屍體，以維持社會之善良風
俗與習慣。原判決事實欄認定被告殺害林麒童，車行約五分鐘後，另行起意殺害林陳
珠，再將二具屍體載至台中縣石岡鄉○○○○道路石東枝二十七號電線桿前約十公尺
處，將林麒童屍體連同西瓜刀一把，丟棄並滾落崖下，再以同一手法將林陳珠屍體丟
棄滾落崖下。如果無訛，被告遺棄二具屍體之行為，似動作連續，時間上密不可分，
所侵害者同屬社會法益。然原判決理由欄謂被告殺害林麒童、妨害林陳珠行動自由及
遺棄林麒童屍體所犯三罪間，有牽連犯關係，應從一重以殺人罪處斷，殺害林陳珠及
遺棄林陳珠屍體所犯二罪間，亦有牽連犯關係，應從一重以殺人罪處斷，所犯二殺人
罪，均分別量處無期徒刑，褫奪公權終身，並定應執行之刑為無期徒刑，褫奪公權終
身，似認遺棄二具屍體係分別起意之二行為，屬數罪併罰範圍，其事實記載與理由論
斷已不相一致。且何以被告同時同地遺棄二具屍體之行為，得以與各別起意之二個殺
人罪分別成立牽連關係？原判決並未闡述其法理上之依據，亦有判決理由不備之違法
。（二）、犯罪之原因、動機，乃犯罪構成事實之一部，自須經嚴格之證明；則採為
此部分判決基礎之證據資料，除應具有證據能力，且須經過合法調查程序，而顯出於
審判庭者，始與直接審理主義相符合，否則其所踐行之訴訟程序，即屬違背法令。又
卷宗內筆錄及其他文書可為證據者，應向被告宣讀或告以要旨，為刑事訴訟法第一百
六十五條第一項所明定。原判決依證人劉玉枝、劉福初及黃秋芬之證言，認林麟童多
次以言詞恐嚇被告清償債務，致被告憂懼自己及家人安危，一時憤激憂懼交集，萌生
殺害林麟童並與之同歸於盡之犯意，則黃秋芬之證言自屬原審採為判決基礎證據之一
。然原審未於審判期日宣讀黃秋芬之筆錄或告以要旨，予被告辯論之機會，即據為被
告不利之認定，有應於審判期日調查之證據而未予調查之違法。（三）、刑之量定，
為求個案裁判之妥當性，法律固賦與法院裁量權。但此項裁量權之行使，並非漫無標
準，仍應依刑法第五十七條所列十款規定，審酌行為人及其行為等一切情狀，為整體
之評價，使罪刑均衡，輕重得宜。如偏執一端，致失出失入，自難謂為適法。原判決
除審酌被告犯罪之動機與犯罪後之態度外，僅泛稱「本院再三審酌被告犯罪之一切情
狀，分別量處無期徒刑」，並未說明審酌該條其他各款事項之具體情形，已非適法。
且被告犯罪後除表示悔悟外，有無設法賠償損害，取得被害人家屬之寬恕？原判決未
為任何調查及說明，亦屬理由欠備。以上，或為檢察官上訴意旨所指摘，或為本院得
依職權調查之事項，應認原判決仍有撤銷發回更審之原因。
據上論結，應依刑事訴訟法第三百九十七條、第四百零一條，判決如主文。
中      華      民      國    九十一    年     十一     月    二十八    日
                              最高法院刑事第十二庭
                                  審判長法官  張  淳  淙
                                        法官  謝  俊  雄
                                        法官  蘇  振  堂
                                        法官  張  春  福
                                        法官  呂  丹  玉
      右正本證明與原本無異
                                              書  記  官
中      華      民      國    九十一    年     十二     月      三      日
